---
title: "Estructuras de datos R"
output:
  html_document:
    df_print: paged
---

```{r setup, include=FALSE}
knitr::opts_chunk$set(echo = TRUE, comment = NA)
```

# Tipos de datos
Un vector es una secuencia ordenada de datos. R dispone de los siguientes tipos de datos:


- **logical**: (True or False)
- **integer**: $\mathbb Z$
- **numeric**: $\mathbb R$
- **complex**: $\mathbb C$

En los vectores de `R`, todos sus objetos han de ser del mismo tipo: todos números, todos palabras, etc. Cuando queramos usar vectores formados por objetos de diferentes tipos, tendremos que usar **listas generalizadas**, `lists` que veremos al final del tema.


## Creacions básicas


- **c()**: crear un vector
- **scan(0)**: definir un vector
- **fix(x)**: modificar visualmente un vector `x`
- **rep(a,n)**: crear un vector que contiene el dato $a$ repetido $n$ veces



### Ejemplo


```{r}
c(1,2,3)
rep("Mates",7)
```


## Pogresiones y secuencias

Una progresión aritmética es una sucesión de números tales que la **diferencia**, $d$, de cualquier par de términos sucesivos de la secuencia es constante.
$$a_n = a_1 + (n-1)\cdot d$$


- **seq(a,b,by=d)**: para generear una progresión aritmética de diferencia $d$ que empiezaen $a$ y termina en $b$
 ```{r}
 seq(5,60,by=5)
 ```
- **seq(a,b,length.out=n)**: define una progresión aritmética de longitud $n$ que va de $a$ a $b$ con difernecia $d=\frac{b-a}{n-1}$. ($n$ es la cantidad de elementos del array)

```{r}
seq(4, 35, length.out=7)
```
- **seq(a,by=d, length.out=n)**: define la progresión aritmética de longitud $n$ y diferencia $d$ que empieza en $a$
```{r}
seq(4, by=25, length.out=3)
```
- **a:b**: define la secuencia de números **enteros** ($\mathbb{Z}$) consecutivos entre dos números $a$ y $b$
```{r}
1:9
```


## Funciones

Cuando queremos aplicar una función a cada uno de los elementos de un vector de datos, la función `sapply` nos ahorra tener que programar con bucles en `R`:


- **sapply(nombre_del_vector, FUN=nombre_de_la_función)**: para aplicar dicha función a dodos los elementos del vector
```{r}
x = 1:10
sapply(x, FUN=function(x){sqrt(x)})
```
- **sqrt(x)**`: calcula un nuevo vector con las raíces cuadradas de cada uno de los elementos del vector $x$
```{r}
x = 1:10
x
x + pi
x * pi
sqrt(x)
2^x
x^2
```
- **mean(x)**: calcula la media arimtética de las entradas  del vector x

```{r}
mean(1:10)
```
- **diff(x)**: cañcula el vector formado  por las diferencias sucesivas  entre entradas del vector original

```{r}
diff(1:10)
```

- **cumsum(x)**: calcula el vector formado por las sumas acumuladas de las entradas del vector original $x$
	- Permite definir sucesiones descritas mediante sumatorios
	- Cada entrada de *cumsum(x)* es la suma de las entradas de $x$ hasta su posición
```{r}
cumsum(1:10)
```

## Orden


- **sort(x)**: ordena el vector en orden natural de los objetos que lo forman: el orden numérico creciente, orden alfabético...
- **rev(x)**: invierte el orden de los elementos del vector $x$

```{r}
v = c(1,7,5,2,4,6,3)
sort(v)
rev(v)
```

## Otros

- **length(x)** : longitud del vector
- **max(x)** : elemento máximo del vector
- **min(x)** : mínimo del vector
- **sum(x)** : suma de todos los elementos del vector
- **prod(x)** : producto de todos los elementos del vector


```{r}
x = 1:10
length(x)
max(x)
min(x)
sum(x)
prod(x)
```

# Subvectores

- **Vector[i]**: da la $i$-esima entrada  del vector
  - Los índices en $R$ empiezan en $1$
  - **vector(length(vector))** nos da la última entrada del vector
  - **vecntor[a:b]**: si $a$ y $b$ son naturales, nos da el subvector con las entradas del vector original  que van de la posición $a$-ésima hasta la $b$-ésima
  - **vector[-i]**: si $i$ es un número, este subvector está formado por todas las entradas del vector original menos la entrada $i$-ésima. Si $i$ resulta ser un vector, entonces es un vector de índices y crea un nuevo vector con las entradas del vector original,cuyos índices pertenecen a $i$
  - **vector[-x]**: si $x$ es un vector (de índices), entonces este es el complementario de vector[$x$]

- También podemos utilizar operadores lógicos:
	
	- **==**: =
	- **!=**: $\neq$
	- **>=**: $\ge$
  - **<=**: $\le$
  - **<**: $<$
  - **>**: $>$
  - **!**: NO lógico
  - **&**: Y lógico
  - **|**: O lógico

```{r}
v = c(14,5,6,19,32,0,8)
v[2]
v[-c(3,5)] # no aparecen los elementos de las posiciones 3 y 5
v[v != 19 & v > 15] # elementos que no  son 19 y mayores a 15
```

## Condicionales

- **which(x cumple condición)**: para obtener los índices de las entradas del vector $x$ que satisfacen la condición dada
- **which.min(x)**: nos da la primera posición en la que el vector $x$ toma su valor mínimo
- **which(x==min(x))**: da todas las posiciones en las que el vector $x$ toma sus valores mínimos
- **which.max(x)**: nos da la primera posición en la que el vector $x$ toma su valor máximo
- **which(x==max(x))**: da todas las posiciones en las que el vector $x$ toma sus valores máximos

## Ejemplos

```{r}
x = seq(3, 50, by=3.5)
x
x[3]
x[length(x)]
x[length(x)-2]
x[-3] # Se quita la tercer entrada
x[8:4] # da de la posición 8 a la 4 
x[seq(2,length(x), by=2)] # los de posición par
x[-seq(2,length(x), by=2)] # quitar los de posición par
x[c(1,5,6)] #Da los de posición 1, 5 y 6
# Da los elementos que son mayores a 5 (x>5 da una lista booleana de los elementos de x que 
# son mayores  5)
x[x>5] 
x>5
x = c(6,7,4,2,4,8,9,2,9)
y = c(5,2,-3,5,-1,4-2,7,1)
# y%%2==0 da las posiciones de y cuyos valores son pares y tomamos esas posiciones y 
x[y%%2==0]
which(x>4) # la las posiciones de los elementos de x que son mayores que 4
which.max(x) # Da la primera posición del elemento más grande en x
which(x == max(x)) # Da todas las posiciones del elemento máximo de x
x[x<0] # es vacío
which(x<0) #En posiciones
```


## Valores NA
```{r}
x = seq(1, 10, by=1)
x[11] # no existe elemento en la posición 11
x[11]=11 # se le agrega un elemento en la posición 11
x
x[15]=15 # Se le agrega un elemento en la posición 15
x # se rellena con NA
mean(x) # no puede operar porque tiene valores NA
mean(x, na.rm = TRUE) # quita loe elementos NA
which(is.na(x)) # Da las posiciones de los elementos NA
which(x==NA) # Da vacío
y=x 
y[is.na(y)] = mean(y,na.rm = TRUE) # Cambiamos los NA por la media
y
x[!is.na(x)] # da los elementos que no son NA
cumsum(x[!is.na(x)]) #Para funciones que no admiten na.rm
y=na.omit(x) # Se quitan los NA
cumsum(y)
y # tiene atributos "na.accion" y "class"
attr(y,"na.action")= NULL # se quita el atributo 
attr(y,"class")= NULL # se quita el atributo 
y
```

## Factor

<l class="definition">Factor</l>: es como un vector, pero con una estructura interna más rica que permite usarlo para clasificar observaciones

- **levels**: atributo del factor. Cada elemento del factor es igual a un nivel. Los niveles clasifican las entradas del factor. Se ordenan por orden alfabético
- Para definir un factor, primero hemos de definir un vector y trasformarlo por medio de una de las funciones `factor()` o `as.factor()`.

## La función factor()

- `factor(vector,levels=...)`: define un factor a partir del vector y dispone de algunos parámetros que permiten modificar el factor que se crea:
  
    - `levels`: permite especificar los niveles e incluso añadir niveles que no aparecen en el vector
    - `labels`: permite cambiar los nombres de los niveles
    
-  `levels(factor)`: para obtener los niveles del factor

```{r}
nombres = c("Juan",  "Antonio", "Ricardo", "Juan", "Juan", "María", "María")
nombres
nombres.factor = factor(nombres)
nombres.factor
gender = c("M", "H", "H", "M","M","M", "M","H", "H")
gender.factor = factor(gender)
gender.factor
gender.fact2 = as.factor(gender) # En este caso es lo mismo 
gender.fact2
gender.fact3 = factor(gender, levels = c("M", "H", "B")) # Se pueden asignar más niveles
gender.fact3
gender.fact4 = factor(gender, levels =c("M", "H", "B"), labels = c("Mujer", "Hombre", "Hermafrodita"))
gender.fact4
levels(gender.fact4)
levels(gender.fact4) = c("Femenino", "Masculino", "Híbrido")
gender.fact4

notas = c(1,2,3,4,1,3,4,1,3,1,3,2,4,1,3,2,4,2,3)
notas.factor = factor(notas)
notas.factor
levels(notas.factor)
levels(notas.factor) = c("Suspendido", "suficiente", "Notable", "Excelente")
notas.factor
```

## Factor ordenado

<l class="definition">Factor ordenado.</l> Es un factor donde los niveles siguen un orden

- **ordered(vector,levels=...)***: función que define un factor ordenado y tiene los mismos parámetros que factor

```{r}
notas
ordered(notas, levels = c("Suspenso", "Suficiente", "Notable", "Excelente"))
ordered(notas, labels = c("Suspenso", "Suficiente", "Notable", "Excelente"))

```



## List

<l class="definition">List.</l> Lista formada por diferentes objetos, no necesariamente del mismo tipo, cada cual con un nombre interno

- `list(...)`: función que crea una list
    - Para obtener una componente concreta usamos la instrucción `list$componente`
    - También podemos indicar el objeto por su posición usando dobles corchetes: `list[[i]]`. Lo que obtendremos es una list formada por esa única componente, no el objeto que forma la componente

```{r}
x = c(2,5,3,-3,9,7,4,-6,2,-9,2,-56)
x
L = list(nombre = "temperaturas", datos = x, media = mean(x), sumas = cumsum(x))
L
L$media #Acceder a los datos
L$datos
L[[2]] #Acceder a los componentes del vector
L[2] #Esto se accede como lista mas no como vector
```

## Obtener información de una list

- `str(list)`: para conocer la estructura interna de una list
- `names(list)`: para saber los nombres de la list

```{r}
names(L)
str(L)
```


## Obtener información de una list

```{r}
x = c(1,-2,3,4,-5,6,7,-8,-9,0)
miLista = list(nombre = "X", vector = x, media = mean(x), sumas = cumsum(x))
miLista
```


## Obtener información de una list

```{r}
str(miLista)
names(miLista)
```



# Matrices

## Cómo definirlas

- `matrix(vector, nrow=n, byrow=valor_lógico)`: para definir una matriz de $n$ filas formada por las entradas del vector
    - `nrow`: número de filas
    - `byrow`: si se iguala a TRUE, la matriz se construye por filas; si se iguala a FALSE (valor por defecto), se construye por columnas.
    -` ncol`: número de columnas (puede usarse en lugar de nrow)
    - R muestra las matrices indicando como [$i,$] la fila $i$-ésima y [$,j$] la columna $j$-ésima
	- Todas las entradas de una matriz han de ser del mismo tipo de datos
	
```{r}
M = matrix(1:12,nrow = 4) # Las genera por columnas
M
M = matrix(1:12,nrow = 4, byrow = TRUE) #Así por filas
M
M = matrix(1:12,nrow = 5, byrow = TRUE) # Rellena los daots flatantes
M
M = matrix(1, nrow = 4, ncol = 6) #Genera un matrix de un sólo elemento
M
```


## Cómo definirlas{.exercise}

**Ejercicio**

- ¿Cómo definirías una matriz constante? Es decir, ¿cómo definirías una matriz $A$ tal que $\forall\  i=1,...,n; j = 1,...,m$, $a_{i,j}=k$ siendo $k\in\mathbb{R}$? Como R no admite incógnitas, prueba para el caso específico $n = 3, m = 5, k = 0$
<!-- matrix(0, nrow = 3, ncol = 5)-->

```{r}
M = matrix(0,nrow = 3, ncol = 5 )
M
M = matrix(1:12,nrow = 3)
M
```


- Con el vector vec = (1,2,3,4,5,6,7,8,9,10,11,12) crea la matriz 
$$\begin{pmatrix}
1 & 4 & 7 & 10\\
2 & 5 & 8 & 11\\
3 & 6 & 9 & 12
\end{pmatrix}$$
<!--matrix(vec, ncol = 4)-->


## Cómo construirlas

- `rbind(vector1, vector2, ...)`: construye la matriz de filas vector1,  vector2,...
- `cbind(vector1, vector2, ...)`: construye la matriz de columnas vector1,  vector2,...
    - Los vectores han de tener la misma longitud
    - También sirve para añadir columnas (filas) a una matriz o concatenar por columnas (filas) matrices con el mismo número de filas (columnas)
- `diag(vector)`: para construir una matriz diagonal con un vector dado
    - Si aplicamos diag a un número $n$, produce una matriz identidad de orden $n$

```{r}
M
rbind(M, 1:4,4:7) #Añade filas (no se guardan los cambios en M)
cbind(M,1:3,6:8) #ñade columnas
rbind(5:2,6:9) #Crearlas
diag(1:5) #crea una matriz diagonal
diag(5,nrow = 3)
```



## Submatrices

- `matriz[i,j]`: indica la entrada ($i,j$) de la matriz, siendo $i,j\in\mathbb{N}$. Si $i$ y $j$ son vectores de índices, estaremos definiendo la submatriz con las filas pertenecientes al vector $i$ y columnas pertenecientes al vector $j$
- `matriz[i,]`: indica la fila $i$-ésima de la matriz, siendo $i\in\mathbb{N}$
- `matriz[,j]`: indica la columna $j$-ésima de la siendo $j\in\mathbb{N}$
    - Si $i$ ($j$) es un vector de índices, estaremos definiendo la submatriz con las filas (columnas) pertenecientes al vector $i$ ($j$)
```{r}
M
M[2,3]
M[1:3,3] #Acceder a una columna
```

    
## Funciones

- `diag(matriz)`: para obtener la diagonal de la matriz
- `nrow(matriz)`: nos devuelve el número de filas de la matriz
- `ncol(matriz)`: nos devuelve el número de columnas de la matriz
- `dim(matriz)`: nos devuelve las dimensiones de la matriz
- `sum(matriz)`: obtenemos la suma de todas las entradas de la matriz
- `prod(matriz)`: obtenemos el producto de todas las entradas de la matriz
- `mean(matriz)`: obtenemos la media aritmética de todas las entradas de la matriz
```{r}
M
diag(M)
nrow(M)
ncol(M)
dim(M)
sum(M)
prod(M)
mean(M)
```


## Funciones 

- `colSums(matriz)`: obtenemos las sumas por columnas de la matriz
- `rowSums(matriz)`: obtenemos las sumas por filas de la matriz
- `colMeans(matriz)`: obtenemos las medias aritméticas por columnas de la matriz
- `rowMeans(matriz)`: obtenemos las medias aritméticas por filas de la matriz
```{r}
M
colSums(M)
rowSums(M)
colMeans(M)
rowMeans(M)
```



## Funciones

<div class="example">
**Ejemplo**

Dada la matriz $$A = \begin{pmatrix}
1 & 4 & 7\\
2 & 5 & 8\\
3 & 6 & 9
\end{pmatrix}$$
</div>

```{r}
A = matrix(c(1,2,3,4,5,6,7,8,9), ncol = 3)
dim(A)
diag(A)
```


## Función apply()

- `apply(matriz, MARGIN=..., FUN=función)`: para aplicar otras funciones a las filas o las columnas de una matriz
    - `MARGIN`: ha de ser 1 si queremos aplicar la función por filas; 2 si queremos aplicarla por columnas; o c(1,2) si la queremos aplicar a cada entrada
 
 
## Función apply()

```{r}
#apply(A, MARGIN = c(1,2), FUN = cuadrado)
apply(A, MARGIN = 1, FUN = sum)
apply(A, MARGIN = 2, FUN = sum)
```
```{r}
M
apply(M, MARGIN = 1, FUN = function(x){sqrt(sum(x^2))})
apply(M, MARGIN =1 , FUN = function(x){x^2})
```



## Operaciones

- `t(matriz)`: para obtener la transpuesta de la matriz
- `+`: para sumar matrices
- `*`: para el producto de un escalar por una matriz
- `%*%`: para multiplicar matrices
- `mtx.exp(matriz,n)`: para elevar la matriz a $n$
    - Del paquete `Biodem`
		- No calcula las potencias exactas, las aproxima
- `%^%`: para elevar matrices
    - Del paquete `expm`
		- No calcula las potencias exactas, las aproxima


## Operaciones {.exercise}

**Ejercicio**

Observad qué ocurre si, siendo $A = \begin{pmatrix}
2 & 0 & 2\\
1 & 2 & 3\\
0 & 1 & 3
\end{pmatrix}$ y $B = \begin{pmatrix}
3 & 2 & 1\\
1 & 0 & 0\\
1 & 1 & 1
\end{pmatrix}$, realizamos las operaciones $A*B$, $A^2$ y $B^3$





















