---
title: "Estructuras de datos R"
output: pdf_document
---

```{r setup, include=FALSE}
knitr::opts_chunk$set(echo = TRUE, comment = NA)
```

# Tipos de datos
Un vector es una secuencia ordenada de datos. R dispone de los siguientes tipos de datos:


- **logical**: (True or False)
- **integer**: $\mathbb Z$
- **numeric**: $\mathbb R$
- **complex**: $\mathbb C$

En los vectores de `R`, todos sus objetos han de ser del mismo tipo: todos números, todos palabras, etc. Cuando queramos usar vectores formados por objetos de diferentes tipos, tendremos que usar **listas generalizadas**, `lists` que veremos al final del tema.


## Creacions básicas


- **c()**: crear un vector
- **scan(0)**: definir un vector
- **fix(x)**: modificar visualmente un vector `x`
- **rep(a,n)**: crear un vector que contiene el dato $a$ repetido $n$ veces



### Ejemplo


```{r}
c(1,2,3)
rep("Mates",7)
```


## Pogresiones y secuencias

Una progresión aritmética es una sucesión de números tales que la **diferencia**, $d$, de cualquier par de términos sucesivos de la secuencia es constante.
$$a_n = a_1 + (n-1)\cdot d$$


- **seq(a,b,by=d)**: para generear una progresión aritmética de diferencia $d$ que empiezaen $a$ y termina en $b$
 ```{r}
 seq(5,60,by=5)
 ```
- **seq(a,b,length.out=n)**: define una progresión aritmética de longitud $n$ que va de $a$ a $b$ con difernecia $d=\frac{b-a}{n-1}$. ($n$ es la cantidad de elementos del array)

```{r}
seq(4, 35, length.out=7)
```
- **seq(a,by=d, length.out=n)**: define la progresión aritmética de longitud $n$ y diferencia $d$ que empieza en $a$
```{r}
seq(4, by=25, length.out=3)
```
- **a:b**: define la secuencia de números **enteros** ($\mathbb{Z}$) consecutivos entre dos números $a$ y $b$
```{r}
1:9
```


## Funciones

Cuando queremos aplicar una función a cada uno de los elementos de un vector de datos, la función `sapply` nos ahorra tener que programar con bucles en `R`:


- **sapply(nombre_del_vector, FUN=nombre_de_la_función)**: para aplicar dicha función a dodos los elementos del vector
```{r}
x = 1:10
sapply(x, FUN=function(x){sqrt(x)})
```
- **sqrt(x)**`: calcula un nuevo vector con las raíces cuadradas de cada uno de los elementos del vector $x$
```{r}
x = 1:10
x
x + pi
x * pi
sqrt(x)
2^x
x^2
```
- **mean(x)**: calcula la media arimtética de las entradas  del vector x

```{r}
mean(1:10)
```
- **diff(x)**: cañcula el vector formado  por las diferencias sucesivas  entre entradas del vector original

```{r}
diff(1:10)
```

- **cumsum(x)**: calcula el vector formado por las sumas acumuladas de las entradas del vector original $x$
	- Permite definir sucesiones descritas mediante sumatorios
	- Cada entrada de *cumsum(x)* es la suma de las entradas de $x$ hasta su posición
```{r}
cumsum(1:10)
```

## Orden


- **sort(x)**: ordena el vector en orden natural de los objetos que lo forman: el orden numérico creciente, orden alfabético...
- **rev(x)**: invierte el orden de los elementos del vector $x$

```{r}
v = c(1,7,5,2,4,6,3)
sort(v)
rev(v)
```

## Otros

- **length(x)** : longitud del vector
- **max(x)** : elemento máximo del vector
- **min(x)** : mínimo del vector
- **sum(x)** : suma de todos los elementos del vector
- **prod(x)** : producto de todos los elementos del vector


```{r}
x = 1:10
length(x)
max(x)
min(x)
sum(x)
prod(x)
```























