---
title: "Plot"
author: "Yamil"
date: "21/2/2022"
output: html_document
---

```{r, include=FALSE, echo=FALSE}
knitr::opts_chunk$set(echo = TRUE)
```

# Gráficos con la función plot

## Gráfico básico de puntos
- `plot(x,y)`: para dibujar un gráfico básico de puntos siendo $x,y$ vectores numéricos
    - `plot(x)` = `plot(1:length(x),x)`
    
- `plot(x,función)`: para dibujar el gráfico de una función 

```{r primer_plot, fig.cap="Gráfico básico explicando el uso del plot", fig.align='center'}
x = c(2,6,4,9,-1)
y = c(1,8,4,-2,4)
plot(x,y)
```
```{r segundo_plot, fig.cap="Explicando el uso del plot", fig.align='center'}
x = c(2,6,4,9,-1)
y = c(1,8,4,-2, 4)
plot(x,y)
```
Si no incorporamos vector vector `y`, `R` nos va a tomar como el parámetro `x` como si fuera el vector de datos `y`

```{r, fig.align='center'}
plot(2^(1:6))
```
Si queremos representar una función $f(x)$

```{r}
f<- function(x){sqrt(x)}
plot(f)
```

## Parámetros de la función plot()

- `log`: para indicar que queremos el gráfico en escala logarítmica
- `main("título")`: para poner título al gráfico. Si en vez de un texto queráis poner una expresión matemática, tenéis que utilizar la función `expression()` 
- `xlab("etiqueta")`: para poner etiqueta al eje $X$
- `ylab("etiqueta")`: para poner etiqueta al eje $Y$
- `pch=n`: para elegir el símbolo de los puntos. $n=0,1,...,25$. El valor por defecto es `pch = 1`
- `cex`: para elegir el tamaño de los símbolos
- `col="color en inglés"`: para elegir el color de los símbolos. [Gama de colores](http://www.stat.columbia.edu/~tzheng/files/Rcolor.pdf).


## Escala logarítmica

```{r, fig.height = 3.75, fig.width = 9, fig.align = "center"}
par(mfrow = c(1,2))
plot = plot(exp(1:20), xlab = "Indice", ylab = expression(e^{1:20}), 
            main = "Escala lineal")
plotLog = plot(exp(1:20), log = "y", xlab = "Indice", ylab = expression(e^{1:20}), 
               main = "Escala logaritmica en el eje y")
par(mfrow = c(1,1))
```

```{r, echo=FALSE, fig.align='center'}
n = 1:20
fib = (1/sqrt(5))*((1+sqrt(5))/2)^n-(1/sqrt(5))*((1-sqrt(5))/2)^n
fib
par(mfrow = c(1,2))
plot(fib,xlab="n", ylab=expression(F[n]), main = "Sucesión de Fibonacci", pch=11, cex=1, col="red", log = "xy")
plot(fib,xlab="n", ylab=expression(F[n]), main = "Sucesión de Fibonacci", pch=11, cex=1, col="red", log = "xy")
par(mfrow = c(1,2))
```


